臺灣高等法院高雄分院刑事判決　　　　100年度上訴字第557號
上　訴　人
即　被　告　簡士強
選任辯護人　吳春生律師
　　　　　　陳松甫律師
上列上訴人因偽造有價證券等案件，不服臺灣屏東地方法院99年
度訴字第400 號中華民國100 年1 月20日第一審判決（起訴案號
：臺灣屏東地方法院檢察署98年度偵字第7915號），提起上訴，
本院判決如下：
     主  文
上訴駁回。
     事  實
一、簡士強前因偽造文書等案件，經臺灣高雄地方法院以民國95
    年度簡字第3044號判處有期徒刑6 月，減刑為有期徒刑3 月
    確定，並於96年10月11日易科罰金執行完畢。
二、詎簡士強猶不知悔改，於97年6 月間，擔任其母李玉霞為代
    表人之合上興液化石油氣分裝有限公司（下稱合上興公司，
    址設屏東縣新園鄉○○村○○路412 號）經理，負責該公司
    之內外務及會計等業務，係為該公司處理事務之人，另其同
    時亦為百利煤氣行（址設屏東縣屏東市○○路8 號1 樓）之
    負責人。簡士強明知得獨自簽發合上興公司支票之事由，應
    僅限於新臺幣（下同）50萬元以內，且須為支付合上興公司
    所積欠之貨款或保養修理費用之用，不得擅自簽發公司支票
    作為清償私人債務或其他與公司無關之支出，以免損及公司
    及股東利益，竟仍基於意圖供行使之用而偽造有價證券及意
    圖為自己不法利益之背信單一犯意，利用其平時因上開事項
    可自行簽發合上興公司支票，而得取合上興支票及公司、代
    表人印章之機會，先於97年6 月20日某時，在合上興公司內
    ，取得合上興公司所有如附表所示之空白支票6 張，再於同
    年6 月底某日，盜用「合上興液化石油氣分裝有限公司」與
    「李玉霞」之印章，蓋用「合上興液化石油氣分裝有限公司
    」與「李玉霞」印文各1 枚於前開各空白支票上，並填載如
    附表所示之發票日、票面金額等必要記載事項後，接續偽造
    完成如附表所示之6 紙支票。嗣簡士強於附表編號1 至3 所
    示之時間、地點，將上開偽造之支票交付予不知情之于宗成
    、謝家怡、葉清金等人，作為清償自己所積欠之債務及調借
    現金之用而行使之，而為此違背任務之行為，足生損害於合
    上興公司之利益。惟其後因合上興公司之代表人即簡士強之
    母親李玉霞發現上開支票遺失，乃於97年7 月8 日辦理掛失
    止付，遂使于宗成、謝家怡、葉清金屆期提示上開支票均遭
    退票，合上興公司始未生有損失，並因而查悉上情。
三、案經臺灣屏東地方法院檢察署檢察官簽分偵查起訴。
    理  由
甲、程序部分：
    本判決以下所引用之傳聞證據，公訴人、被告及辯護人於本
    院審理時，均表示沒有意見，且未於言詞辯論終結前聲明異
    議，本院審酌上開傳聞證據作成時，並無不法之情事，認為
    適當，依刑事訴訟法第159 條之5 第2 項規定，自有證據能
    力，均得為證據。
乙、實體部分：
一、訊據上訴人即被告簡士強固不否認有於前揭時、地，取得上
    開合上興公司之6 紙空白支票，且事先未經其母即合上興公
    司代表人李玉霞之同意，即簽發該等支票，並將如附表編號
    1 至3 所示之支票交付予于宗成、謝家怡、葉清金等人用以
    清償債務及調借現金之事實，惟矢口否認有何偽造有價證券
    及背信未遂之犯行，辯稱：伊沒有偽造的意圖，且所開立的
    支票確實都是因為工作上所需，而非用於私人用途。而百利
    煤氣行是合上興公司之直營門市，伊向葉清金借貸，係因百
    利煤氣行週轉不靈，才會簽發合上興公司支票向葉清金借調
    資金使用，其他的餐費、交際費也是因為如此才會到月結的
    時候，才開立支票。另就支付于宗成10萬元部分，係由伊出
    面代表合上興公司向于宗成買瓦斯鋼瓶的錢。再者，合上興
    公司固以李玉霞為名義上之負責人，惟實際事務均係由伊掌
    理，而公司股東係李玉霞家人，公司事務之經營與公司之所
    有人實難劃分，非若一般大眾投資之公司將經營者與所有者
    分離之情形可比，是依李玉霞於警詢、偵查中所陳，堪認李
    玉霞平日即概括授權被告簽發支票使用，是被告簽發支票縱
    令未合李玉霞之利益，亦非屬逾越其授權甚明云云。經查：
  (一)被告於97年間係合上興公司之經理，負責合上興公司之內務
    、外務及會計等業務，業據被告供明在卷（見98年度偵字第
    5708號偵查卷第11頁），並經證人即合上興公司之代表人李
    玉霞於原審證述明確（見原審卷第98頁背面），復有有限公
    司變更登記表附卷可證（見原審卷第52、53頁）；又被告同
    時亦為百利煤氣行之負責人，而合上興公司之代表人李玉霞
    為被告之母親，另被告確有簽發如附表所示之支票6 紙，並
    於附表編號1 至3 所示之時間、地點，將該等支票交付予于
    宗成、謝家怡、葉清金等3 人，用以清償債務及調借現金所
    用。嗣於97年7 月8 日，因李玉霞就上開支票辦理掛失止付
    ，遂使于宗成、謝家怡、葉清金屆期提示上開支票均遭退票
    之事實，除為被告所是認外，並經證人李玉霞、葉清金、謝
    家怡、于宗成分別證述在卷（見警卷第5 頁背面、9 至13頁
    ；98年度偵字第5708號偵查卷第10頁），復有戶籍謄本、商
    業登記抄本、票據掛失止付通知書、遺失票據申報書、掛失
    止付票據提示人資料查報表、支票、退票理由單等件附卷可
    證（見原審卷第10、49之4 頁、警卷第15至18頁、20、23、
    24、26、27頁）；是上開事實，堪以認定。
  (二)合上興公司係有限公司，而百利煤氣行為獨資商號，此分別
    有原審依職權向經濟部中部辦公室、屏東縣政府調取之商業
    登記抄本、有限公司變更登記表等件附卷可參（見原審卷第
    49、49之1 至49之5 、52至67頁），則因有限公司屬法人，
    獨資商號與其負責人係屬一體，而法人與自然人在法律上為
    各自獨立之人格，故就兩者之組織而言，自難認有何關係。
    雖證人即合上興公司之代表人李玉霞、百利煤氣行之會計盧
    珠於原審均分別證稱：百利煤氣行係合上興公司之門市或直
    營門市等語（見原審卷第96頁、102 頁背面），惟直營門市
    係指由公司自行設立之通路，除就公司之組織而言，通常係
    以分公司之型態設立外，另就財務、稅務及盈虧方面，兩者
    應屬相互依存，且互為連動；然百利煤氣行，就財務、稅務
    及盈虧方面，與合上興公司並無任何關連，僅有交易瓦斯時
    有貨款之支付，此業據證人李玉霞證述在卷（見原審卷第96
    頁及背面、98、100 頁背面），顯然並非係合上興公司之門
    市甚明。至百利煤氣行每日之收入，是否須交給合上興公司
    一節，證人李玉霞於原審固曾證稱：「（問：百利煤氣行現
    在每天的收入都有交給合上興公司？）我有交代會計，每天
    的收入、支出都要給我看，我要看有無漏掉，為何不夠支出
    ，這樣已有好幾年了；（從這一段時間以來，百利每日收入
    、支出，你都很瞭解？）我有看」等語（見原審卷第99頁背
    面），惟此與證人李玉霞於原審另證稱：「（有無看百利的
    帳？）我都叫被告自已看，因為店是被告在顧的。我不參與
    百利的員工與帳戶」等語已有不符（見原審卷第96頁背面）
    ，是證人李玉霞首揭所述是否可採，已非無疑；且縱證人李
    玉霞確有每日查看百利煤氣行之收入、支出，惟因證人李玉
    霞為被告之母，其基於長輩之身分關心被告事業經營之狀況
    ，亦非與人情事理有何相違，但無法基此即認定百利煤氣行
    為合上興公司之直營門市，甚為明確。故百利煤氣行與合上
    興公司間，於公方面，當非公司與直營門市之關係，僅有瓦
    斯買賣之交易，則百利煤氣行之事務，自與合上興公司無關
    ，堪可認定。
  (三)再者，被告有簽發合上興公司支票之權限，雖據證人李玉霞
    證述在卷（見98年度偵字第5708號偵查卷第4 、12頁；原審
    卷第97頁及背面、98頁），惟被告得獨立簽發合上興公司支
    票之事由，係限於50萬元以內，且須要與公司有關的事情，
    如支付貨款或保養修理費用等，並不可用於交際應酬及支付
    酒店的錢一節，業據證人李玉霞分別於偵查及原審審理時證
    述綦詳（見98年度偵字第5708號偵查卷第5 、12頁、98年度
    偵字第7915號偵查卷第12頁、原審卷第97頁背面、98、99頁
    ）；雖證人李玉霞於原審辯護人反詰問時證稱：「（問：被
    告拿公司的票付酒店的錢，你不同意？）是。但若是用在與
    客戶的交際應酬，我是同意的。我有告訴他，出去花多少錢
    ，要告訴我，因為公司有一特支，一定會有交際，之前是他
    父親做，現在是他做的；（問：若被告交際應酬，不管去酒
    店還是ＫＴＶ，回來後，有告訴你，你是否會同意？）若是
    跟客戶去的，我會同意」等語（見原審卷第99頁背面），惟
    倘若確有上述情事，證人自應於偵查中即明確證稱此情，實
    無待辯護人於原審審理行反詰問時始為上開證稱，是衡以證
    人李玉霞係被告之母，而偽造有價證券之犯行又屬最輕本刑
    3 年以上有期徒刑之罪，若經法院認定被告確有犯罪而判處
    罪刑，在被告前已有累犯之前科紀錄下（見原審卷第4 、5
    頁之臺灣高等法院被告前案紀錄表），被告勢必入監服刑，
    故難期證人李玉霞無迴護被告之理，故證人李玉霞上開於辯
    護人反詰問時所為之證稱，當非可採；況且，上開被告以合
    上興名義簽發如附表編號1 至3 所示之支票經退票後，事後
    均係由被告自行處理一節，另據證人李玉霞證稱在卷（見原
    審卷第101 頁），則倘若該等支票之簽發確係如證人李玉霞
    所稱事後會予同意，該等支票退票後之債務，依理自應由合
    上興公司加以處理，焉有由被告自行處理之理，是依該等支
    票退票後，均係由被告自行處理之舉措以觀，益難認被告簽
    發本件合上興公司支票之事由，係在合上興公司授權之範圍
    內，至為明顯。則由上可知，被告得自行簽發合上興公司支
    票之事由，係限於50萬元以內，且須與公司有關的事情，如
    支付貨款或保養修理費用等，不可用於交際應酬及支付酒店
    的錢，自無證人李玉霞有概括授權被告得任意簽發合上興公
    司支票之情事，故被告此部分所辯，並非可採。
  (四)被告固另辯稱：伊向葉清金借貸，係因百利煤氣行週轉不靈
    ，才簽發合上興公司支票向葉清金借調資金使用云云。惟被
    告向葉清金調借現金時，並未告知調借現金之用途，且未告
    知該調借之現金係要用在百利煤氣行之營運上，業據證人葉
    清金於偵查中及原審審理時證述明確（見98年度偵字第5708
    號偵查卷第10頁、原審卷第83、84頁），此為被告所不爭執
    （見原審卷第95頁），故被告上開所辯，是否可採，已非無
    疑；況且，百利煤氣行之事務，與合上興公司並無關連，前
    已敘及，故不論被告究係因百利煤氣行週轉不靈，亦或係私
    人用途而向證人葉清金調借現金，依上揭說明，被告均不得
    自行簽發如附表編號3 所示之支票，並持以行使而交付證人
    葉清金用以調借現金甚明。
  (五)被告又辯稱：支付于宗成10萬元部分，係由伊出面代表合上
    興公司向于宗成買瓦斯鋼瓶的錢云云。惟合上興公司並未買
    賣瓦斯鋼瓶，且縱係代百利煤氣行向他人購買瓦斯鋼瓶，亦
    係百利煤氣行將錢交給合上興公司，再由合上興交給他人等
    情，則據證人李玉霞於原審證稱明確（見原審卷第97頁），
    足見被告向于宗成購買瓦斯鋼瓶，當非係代合上興公司購買
    無誤。則被告所辯上情，自無可採。
  (六)被告之選任辯護人雖指稱：本件被告身為合上興公司之經理
    ，本有權簽發合上興公司之支票，姑且不論系爭支票簽發是
    否屬於被告「事前」有權簽發合上興支票之範圍事由；倘票
    據之作成，「事後」經票據名義人默示授權，亦屬有權製作
    。就本件被告簽發6 張支票後，其母李玉霞雖即辦理止付，
    惟參照李玉霞於台灣屏東地方法院檢察官98年度偵字第5708
    號案偵訊時所稱：「．．．當時我兒子一喝酒出去就連絡不
    到人，失蹤了一個多禮拜，平常他如果開票都會向我講，但
    那次沒有向我講，當時我又找不到他人，我就先去辦掛失止
    付，萬一有人要領我再拿現金給對方，後來我兒子在我辦理
    掛失止付的當天下午人又出現了，我問他有沒有開那幾張票
    出去，他回答說有，我在隔天就到法院辦理撤銷。」（98年
    9 月21日上午10時17分訊問筆錄）足證系爭支票名義人李玉
    霞，於知悉上情後，已有給付該票款之意思，實係對支票作
    成人簡士強之票據行為默認之授權行為，故被告簽發系爭支
    票經合上興代表人李玉霞默認後，已屬有權製作，當非無權
    冒用之偽造行為云云。惟查被告得獨立簽發合上興公司支票
    之事由，僅限於50萬元以內，且須要與公司有關的事情，如
    支付貨款或保養修理費用等，並不可用於交際應酬，支付酒
    店的款項或清償私人債務等情，已如前述，則被告簽發系爭
    支票，顯然已逾李玉霞之授權範圍，至為明顯。查上開被
    告以合上興名義簽發如附表編號1 至3 所示之支票經退票後
    ，事後均係由被告自行處理一節，業據證人李玉霞於原審證
    稱在卷（見原審卷第101 頁），則倘若該等支票之簽發確係
    如證人李玉霞所稱事後會予同意，該等支票退票後之債務，
    依理自應由合上興公司加以處理，焉有由被告自行處理之理
    ，是依該等支票退票後，均係由被告自行處理之舉措以觀，
    益難認被告簽發本件合上興公司支票之事由，係在合上興公
    司授權之範圍內，至為明顯。尚難以事後經李玉霞默示授權
    ，而認被告係有權製作，辯護人之上開指稱，亦屬無據。
  (七)綜上所述，就被告簽發合上興公司如附表編號1 至3 所示之
    支票予于宗成、謝家怡、葉清金3 人部分，不論係購買瓦斯
    鋼瓶或係清償酒錢及餐費或係調僅現金之用，顯與前揭被告
    得自行簽發合上興公司支票之事由不符，依上揭說明，被告
    自不得自行任意簽發；另就附表編號4 至6 所示支票3 紙，
    雖未經被告交付予他人，業據被告供陳在卷（見原審卷第10
    7 頁背面），惟該等支票均已完成簽發，則據被告供陳甚明
    （見原審卷第107 頁背面），是依被告於偵查中所供簽發之
    原因（見98年度偵字第5708號偵查卷第5 、11頁、98年度偵
    字第7915號偵查卷第11頁），該等支票之用途原係欲支付餐
    費，或係其他不詳原因，但無論如何，並未據被告陳明係與
    合上興公司有何關連，基上說明，顯亦非被告可自行簽發。
    從而，本件事證明確，被告之犯行，堪以認定。
二、論罪科刑部分：
  (一)查被告為合上興公司之經理，負責該公司之內外務及會計等
    業務，係為該公司處理事務之人，其竟基於意圖為自己不法
    之利益，偽造合上興公司如附表所示之支票6 紙，並將如附
    表編號1 至3 所示之支票據以行使，挪為他用，雖尚未生合
    上興公司利益損害之結果，惟仍屬違背其職務之行為，是核
    被告所為，係犯刑法第201 條第1 項之偽造有價證券罪及刑
    法第342 條第2 項、第1 項之背信未遂罪。被告就附表編號
    1 至6 所示盜用「合上興液化石油氣分裝有限公司」與「李
    玉霞」之印章蓋用印文之行為，均係偽造有價證券之部分行
    為；被告偽造有價證券後，就附表編號1 至3 所示之支票復
    持以行使，行使之輕度行為應為偽造之重度行為所吸收，均
    不另論罪。被告所犯上開偽造有價證券罪及背信未遂罪，係
    以一行為同時觸犯二罪名，為想像競合犯，應依刑法第55條
    規定從一重之偽造有價證券罪處斷。又按行使偽造之有價證
    券以使人交付財物，本即含有詐欺之性質，如果所交付之財
    物，即係該證券本身之價值，其詐欺取財仍屬行使偽造有價
    證券之行為，不另論以詐欺取財罪；但如行使該偽造之有價
    證券，係供擔保或作為新債清償而借款，則其借款之行為，
    已屬行使偽造有價證券行為以外之另一行為，始應再論以詐
    欺取財罪（參見最高法院25年上字第1814號判例意旨、43年
    台非字第45號判例意旨、90年度台上字第5416號判決意旨）
    。被告行使前揭偽造支票，乃係用以抵償債務、調借現金，
    並非用以擔保或新債清償而借款，故應僅論以行使偽造有價
    證券罪，不另再論以詐欺取財罪，附此敘明。又被告前開時
    、地先後密接偽造有價證券，其手法相同，侵害同一法益，
    顯係基於偽造有價證券之單一犯意下所為之數個偽造動作，
    為接續犯，應論以包括一罪。另被告前有如犯罪事實欄所示
    之論罪科刑及執行完畢之紀錄，此有臺灣高等法院被告前案
    紀錄表1 份在卷可按，是被告於有期徒刑執行完畢後，5 年
    內故意再犯本件有期徒刑以上之罪，為累犯，應依法加重其
    刑。
  (二)又被告上開所犯偽造有價證券罪之法定本刑為3 年以上10年
    以下有期徒刑，惟念其之所以偽造有價證券，應僅係一時失
    慮，所犯情節亦非嚴重，再衡諸被告犯罪時並未掩飾其身分
    ，支票持有人猶得循線追討支票款項，其偽造支票之犯行，
    對於金融交易秩序之危害尚屬輕微，且其雖有前揭偽造支票
    之犯行並就附表編號1 至3 所示之支票持以行使，但因辦理
    掛失止付，故合上興公司並未因此有任何損害，本院權衡上
    揭各情與被告所犯偽造有價證券罪之法定本刑相較，縱令對
    被告科以最低度法定刑，猶嫌過重，客觀上以一般國民生活
    經驗及法律感情為之檢驗，實屬情輕法重，當足以引起一般
    人之同情，是認被告所為，顯有堪以憫恕之處，爰依刑法第
    59條之規定，酌量減輕其刑，並與前開加重部分，依法先加
    重後減輕之。
  (三)原審因而適用刑法第201 條第1 項、第342 條第1 項、第2
    項、第55條、第47條第1 項、第59條、第205 條，刑法施行
    法第1 條之1 規定，並審酌被告縱需金錢花用，亦應依循合
    法方式取得，而其既為合上興公司之經理，自應善盡其責，
    詎其不思此為，竟偽造前揭支票並持以行使（指附表編號1
    至3 部分），行為實有不該，理應嚴懲，惟考量被告雖偽造
    上開支票並持以交付于宗成、謝家怡、葉清金3 人，但實際
    上該3 人並未能領得任何款項，合上興公司所受損害應屬輕
    微等一切情狀，量處有期徒刑1 年10月。並認如附表所示偽
    造之支票共計6 紙，係偽造之有價證券，雖未據扣案，然並
    無積極證據證明業已滅失，不問為何人所有，爰依刑法第20
    5 條規定宣告沒收。另上開各該支票上以盜用他人真印章所
    蓋印文，並非偽造印章之印文，不在刑法第219 條所定必須
    沒收之列（最高法院48年臺上字第113 號判例參照），爰不
    另為沒收之諭知。經核原判決認事用法並無不合，量刑亦屬
    適度，被告上訴意旨，仍執前詞否認犯罪，指摘原判決不當
    ，為無理由，應予駁回.
三、公訴意旨雖認被告尚有將如附表編號4 至6 所示支票交付予
    他人，用以清償被告之個人私欠，惟該等支票，被告並未交
    付予他人，前已敘及，復無證據證明被告有將該等支票交付
    他人，故就行使附表編號4 至6 所示支票部分，本應為無罪
    之諭知，然此部分事實既與前揭偽造有價價券有罪部分具有
    實質上一罪關係，爰不另為無罪之諭知，併此敘明。
據上論斷，應依刑事訴訟法第368條，判決如主文。
本案經檢察官蔡國禎到庭執行職務。
中    華    民    國    100    年    9    月    8     日
                    刑事第七庭  審判長法  官  莊飛宗
                                      法  官  蔡廣昇
                                      法  官  謝宏宗
以上正本證明與原本無異。
如不服本判決應於收受本判決後10日內向本院提出上訴書狀，其
未敘述上訴理由者，並得於提起上訴後10日內向本院補提理由書
狀（均須按他造當事人之人數附繕本）「切勿逕送上級法院」。
中    華    民    國    100    年    9    月    9     日
                                      書記官 蘇恒仁
附錄本判決論罪科刑法條：
中華民國刑法第201條第1項
（有價證券之偽造變造與行使罪）
意圖供行使之用，而偽造、變造公債票、公司股票或其他有價證
券者，處3 年以上10年以下有期徒刑，得併科3 千元以下罰金。
附表：
┌──┬───────┬────┬───────┬─────┬──────┬────────────┐
│編號│發票人        │付款人  │票載發票日（非│面額（新臺│票號        │發票原因                │
│    │              │        │實際發票日）  │幣）      │            │                        │
├──┼───────┼────┼───────┼─────┼──────┼────────────┤
│1   │合上興液化石油│第一銀行│97年9 月17 日 │100,000 元│YA0000000 號│於民國97年6 月底某日，在│
│    │氣分裝有限公司│東港分行│              │          │            │于宗成所開設位於高雄市小│
│    │              │        │              │          │            │港區○○街87 號 「啟華瓦│
│    │              │        │              │          │            │斯行」內，交付該紙支票予│
│    │              │        │              │          │            │于宗成，用以清償向其購買│
│    │              │        │              │          │            │瓦斯鋼瓶所欠債務        │
├──┼───────┼────┼───────┼─────┼──────┼────────────┤
│2   │同上          │同上    │97年8 月31 日 │65,000元  │YA0000000 號│於97年6 月間某日，在高雄│
│    │              │        │              │          │            │市○○路與六合路口錢櫃Ｋ│
│    │              │        │              │          │            │ＴＶ前，交付該紙支票予謝│
│    │              │        │              │          │            │家怡，用以清償前積欠之酒│
│    │              │        │              │          │            │錢及餐費                │
├──┼───────┼────┼───────┼─────┼──────┼────────────┤
│3   │同上          │同上    │97年8 月15 日 │200,000 元│YA0000000 號│於97年7 月15日，在葉清金│
│    │              │        │              │          │            │位於屏東縣新園鄉仙吉村仙│
│    │              │        │              │          │            │吉路120 號住處內，持該紙│
│    │              │        │              │          │            │支票向葉清金借款200,000 │
│    │              │        │              │          │            │元                      │
├──┼───────┼────┼───────┼─────┼──────┼────────────┤
│4   │同上          │同上    │不詳          │35,200元  │YA0000000 號│未交付予他人            │
├──┼───────┼────┼───────┼─────┼──────┼────────────┤
│5   │同上          │同上    │不詳          │300,000 元│YA0000000 號│未交付予他人            │
├──┼───────┼────┼───────┼─────┼──────┼────────────┤
│6   │同上          │同上    │不詳          │61,000元  │YA0000000 號│未交付予他人            │
└──┴───────┴────┴───────┴─────┴──────┴────────────┘